ACORDAO-COMPLETO-2423517

ACÓRDÃO 104/2022 ATA 1/2022 - SEGUNDA CÂMARA

VISTOS, relatados e discutidos estes autos em que se aprecia ato de pensão especial de ex-combatente,
ACORDAM os Ministros do Tribunal de Contas da União, reunidos em sessão da Segunda Câmara, diante das razões expostas pelo Relator, e com fundamento no art. 71, incisos III e IX, da Constituição Federal de 1988, c/c os arts. 1º, inciso V, 39, inciso II, e 45 da Lei 8.443/1992, e ainda com os arts. 260, § 1º, 261, caput e § 1º, e 262, caput e § 2º, do Regimento Interno do TCU, em:
9.1. considerar ilegal a pensão especial de ex-combatente instituída em favor de Maria Lucia Alves de Siqueira, negando o registro ao ato correspondente;
9.2. dispensar o ressarcimento das quantias indevidamente recebidas de boa-fé (enunciado 106 da súmula da jurisprudência predominante do TCU) ;
9.3. determinar ao Comando do Exército que:
9.3.1. no prazo de 15 (quinze) dias, faça cessar os pagamentos decorrentes do ato ora considerado ilegal, sob pena de responsabilidade solidária da autoridade administrativa omissa;
9.3.2. no prazo de 15 (quinze) dias, dê ciência do inteiro teor desta deliberação à interessada, esclarecendo-lhe que o efeito suspensivo proveniente da interposição de recurso não a exime da devolução dos valores percebidos indevidamente após a notificação sobre o presente acórdão, em caso de não provimento do recurso porventura impetrado;
9.3.3. no prazo de 30 (trinta) dias, informe ao TCU as medidas adotadas, sem prejuízo de encaminhar comprovante sobre a data em que a interessada tomou conhecimento do contido no item anterior;
9.4. dar ciência deste acórdão ao Comando do Exército.

Ato de pensão especial de ex-combatente.

Segunda Câmara

Comando do Exército.

3. Interessados/Responsáveis:
3.1. Interessado: Maria Lucia Alves de Siqueira (XXX.161.808-XX).

13.1. Ministros presentes: Aroldo Cedraz (na Presidência), Augusto Nardes, Raimundo Carreiro e Bruno Dantas (Relator).
13.2. Ministros-Substitutos presentes: Marcos Bemquerer Costa e André Luís de Carvalho.

BRUNO DANTAS

Por retratar com propriedade as principais ocorrências havidas no andamento do processo, adoto como relatório, com os ajustes necessários, o parecer da lavra do representante do Ministério Público junto ao TCU (peça 7) :
"Versam os autos sobre o ato de reversão da pensão especial de ex-combatente deixada por José Pedro de Siqueira, falecido em 05/11/1979, em favor de sua filha, Maria Lúcia Alves de Siqueira, com fundamento no artigo 30 da Lei n.º 4.242/1963 e com proventos calculados na graduação de 2.º sargento.
Por intermédio dos pareceres uniformes acostados às peças n.ºs 4 e 5, a Secretaria de Fiscalização de Pessoal - Sefip - propõe a legalidade e registro da concessão de peça n.º 2.
Em pesquisa à Relação Anual de Informações Sociais - Rais, identificamos que a pensionista Maria Lúcia Alves de Siqueira é servidora aposentada da Secretaria de Saúde do Estado de São Paulo, havendo ocorrência de desligamento por aposentadoria em cargo estatutário nos anos de 2013 e 2018 (peça n.º 6) .
4.	A pensão especial ora em exame teve por fundamento o artigo 30 da Lei n.º 4.242/1963, segundo o qual:
'Art 30. É concedida aos ex-combatentes da Segunda Guerra Mundial, da FEB, da FAB e da Marinha, que participaram ativamente das operações de guerra e se encontram incapacitados, sem poder prover os próprios meios de subsistência e não percebem qualquer importância dos cofres públicos, bem como a seus herdeiros, pensão igual à estipulada no art. 26 da Lei n.º 3.765, de 4 de maio de 1960'  (grifo nosso) .
5.	O referido dispositivo legal veda o pagamento concomitante da pensão de ex-combatente com qualquer importância percebida dos cofres públicos e requer do beneficiário, a condição de ser incapaz de prover os próprios meios de subsistência.
6.	A Corte de Contas já se manifestou nesse sentido, ao prolatar os Acórdãos n.ºs 1.756/2018, da 1.ª Câmara, 3.073/2019 e 7.425/2019, ambos da 2.ª Câmara, entre outros.
7.	Esse também é o entendimento do Superior Tribunal de Justiça - STJ, conforme ilustra a ementa da seguinte deliberação publicada no DJe de 24/11/2015:
'ADMINISTRATIVO. PENSÃO ESPECIAL DE EX-COMBATENTE. LEI DE REGÊNCIA. DATA DO ÓBITO DO INSTITUIDOR. ART. 30 DA LEI N. 4.262/63. FILHA MAIOR. BENEFÍCIO DE NATUREZA ASSISTENCIAL. REQUISITOS ESPECÍFICOS. COMPROVAÇÃO. NÃO OCORRÊNCIA.
1. Trata-se, na origem, de Ação Ordinária contra a União objetivando a concessão de pensão especial de ex-combatente, por reversão do benefício inicialmente concedida à sua genitora.
2. Na hipótese dos autos, o falecimento do ex-combatente ocorreu na vigência das Leis 4.242/1963 e 3.765/1960.
3. Nos termos do art. 30 da Lei 4.242/1963, são requisitos para o pagamento da pensão especial de ex-combatente: 1) ser o ex-militar integrante da FEB, da FAB ou da Marinha; 2) ter efetivamente participado de operações de guerra; 3) encontrar-se o ex-militar, ou seus dependentes, incapacitados, sem poder prover os próprios meios de subsistência; e 4) não perceber nenhuma importância dos cofres públicos. Tais requisitos estendem-se também aos dependentes, que devem provar o seu preenchimento. Precedentes.
4. Incontroverso, nos autos, que a ora agravante percebe dos cofres públicos benefício previdenciário de aposentadoria e pensão decorrente do falecimento de seu marido (ex-servidor público) . Logo, não preenche um dos requisitos específicos do art. 30 da Lei 4.242/1963, qual seja, ser 'incapacitados, sem poder prover os próprios meios de subsistência' e não receber 'qualquer importância dos cofres públicos'. Agravo regimental improvido'.  (AgRg no AgRg no REsp 1555454/SP, Ministro Relator HUMBERTO MARTINS, SEGUNDA TURMA, Julgamento: 17/11/2015) .
8.	Na mesma linha, enumeramos outros julgados emanados do Superior Tribunal de Justiça: AgRg no REsp 1073262/SC, Rel. Ministro ARNALDO ESTEVES LIMA, QUINTA TURMA, julgado em 17/06/2010, DJe 02/08/2010; AgRg no Ag 1407008/RN, Rel. Ministro ARNALDO ESTEVES LIMA, PRIMEIRA TURMA, julgado em 21/08/2012, DJe 31/08/2012; AgInt no REsp 1609340/ES, Rel. Ministra ASSUSETE MAGALHÃES, SEGUNDA TURMA, julgado em 20/04/2017, DJe 02/05/2017.
9.	Portanto, a concessão em exame está irregular. Pelas informações anexadas às fls. 4/13 da peça n.º 2, a pensão deferida à beneficiária Maria Lucia Alves de Siqueira foi deferida por decisão judicial transitada em julgado. No entanto, a questão aqui apontada, relativamente à indevida acumulação de proventos, não foi suscitada no Mandado de Segurança n.º 2002.61.00.008605-6, apreciado pela 3.ª Vara Federal de São Paulo.
10.	Compreendemos que não seria cabível franquear à interessada o direito de optar entre aposentadoria estatutária ou a pensão de ex-combatente ora em questão, dado que a interessada não preenchia os requisitos para se habilitar ao benefício, por ser detentora de cargo público. Cabe, no presente caso, determinação à Segunda Região Militar do Comando do Exército para que providencie a cessação do pagamento do benefício ora em questão.
11.	Como o ato de peça n.º 2 ingressou no Tribunal em 08/06/2018, há menos de cinco anos, fica dispensada a oitiva prévia da interessada, nos termos do Acórdão 587/2011-TCU-Plenário.
12.	Em razão do exposto, com as vênias de estilo por divergir do encaminhamento oferecido pela Sefip às peças n.ºs 4 e 5, esta representante do Ministério Público de Contas propõe ao Tribunal que:
12.1. considere ilegal e negue registro ao ato de peça n.º 2, relativo ao ato de reversão da pensão especial do ex-combatente José Pedro de Siqueira em favor de Maria Lucia Alves de Siqueira (CPF n.º XXX.161.808-XX) , dispensado o ressarcimento das importâncias indevidamente recebidas de boa-fé pela pensionista, a teor do que dispõe a Súmula TCU n.º 106;
12.2. determine à 2.ª Região Militar do Comando do Exército que, no prazo máximo de 15 (quinze) dias, promova a interrupção do pagamento do benefício ora em análise, dando ciência do acórdão que vier a ser proferido à interessada;
12.3. determine à Sefip que promova o monitoramento das medidas expedidas pela deliberação que vier a ser emanada."
	É o relatório.

não há

Procuradora-Geral Cristina Machado da Costa e Silva.

pensão especial de ex-combatente. pagamento concomintante com aposentadoria estatutária. vedação contida no art. 30 da lei 4.242/1963. ilegalidade. determinações. ciência.

PENSÃO ESPECIAL DE EX-COMBATENTE (PEEC)

Secretaria de Fiscalização de Integridade de Atos e Pagamentos de Pessoal e de Benefícios Sociais (Sefip).

Cuida o processo de ato de pensão especial de ex-combatente emitido pelo Comando do Exército.
2.	A secretaria especializada sugere a legalidade e registro de todos os atos examinados. O Ministério Público junto ao TCU diverge da Sefip por identificar que a beneficiária acumula indevidamente a pensão com proventos de aposentadoria estatutária. Pondera o MPTCU que, muito embora a pensão decorra de sentença judicial, a questão relativa à acumulação indevida não foi objeto da ação impetrada pela interessada, postulando pela negativa de registo ao ato, sem possibilidade de opção pela entre a aposentadoria e a pensão.
3.	No mérito, acolho a análise e o encaminhamento oferecidos pelo MPTCU, sem prejuízo das seguintes considerações.
4.	Com efeito, o art. 30 da Lei 4.242/1963, que fundamenta a pensão aqui examinada, dispõe que:
"Art 30. É concedida aos ex-combatentes da Segunda Guerra Mundial, da FEB, da FAB e da Marinha, que participaram ativamente das operações de guerra e se encontram incapacitados, sem poder prover os próprios meios de subsistência e não percebem qualquer importância dos cofres públicos, bem como a seus herdeiros, pensão igual à estipulada no art. 26 da Lei n.º 3.765, de 4 de maio de 1960"
5.	Clara, portanto, a impossibilidade de percepção de qualquer importância dos cofres públicos pelo beneficiário. E tal vedação se estende aos herdeiros do ex-combatente, conforme bem delineado na ementa do Acórdão 3073/2019-TCU-Segunda Câmara:
"PENSÃO ESPECIAL DE EX-COMBATENTE. ACUMULAÇÃO INDEVIDA. ILEGALIDADE DA CONCESSÃO E NEGATIVA DE REGISTRO AOS CORRESPONDENTES ATOS. LEGALIDADE DAS DEMAIS CONCESSÕES, COM DETERMINAÇÃO PARA OS REGISTROS CORRESPONDENTES. Segundo o art. 30 da Lei 4.242/1963, é vedada a acumulação da pensão de ex-combatente com qualquer importância percebida dos cofres públicos, disposição essa extensiva aos herdeiros."
6.	Essa intelecção também tem conduzido diversos julgados no âmbito do Superior Tribunal de Justiça, conforme consta do relatório precedente (AgRg no AgRg no REsp 1555454/SP, Ministro Relator HUMBERTO MARTINS, SEGUNDA TURMA, Julgamento: 17/11/2015, AgRg no REsp 1073262/SC, Rel. Ministro ARNALDO ESTEVES LIMA, QUINTA TURMA, julgado em 17/06/2010, DJe 02/08/2010; AgRg no Ag 1407008/RN, Rel. Ministro ARNALDO ESTEVES LIMA, PRIMEIRA TURMA, julgado em 21/08/2012, DJe 31/08/2012; AgInt no REsp 1609340/ES, Rel. Ministra ASSUSETE MAGALHÃES, SEGUNDA TURMA, julgado em 20/04/2017, DJe 02/05/2017) .
7.	Em relação ao fato de a pensão aqui examinada decorrer de decisão judicial, assiste razão ao MPTCU ao verificar que ali não foi discutida a acumulação do benefício com os proventos de aposentadoria estatutária da interessada. Portanto, não há amparo judicial à percepção cumulativa desses valores, que estão em desacordo com a legislação de regência e ensejam a ilegalidade e negativa de registro à pensão, sem prejuízo de dispensar a devolução dos valores recebidos indevidamente (Súmula-TCU 106) .
8.	Tampouco haveria que se falar em possiblidade de opção, pela interessada, entre a aposentadoria e a pensão especial aqui examinada. A interessada não preenchia os requisitos para obtenção do benefício no momento do óbito no instituidor exatamente por receber os proventos de aposentadoria, razão pela qual ela nunca satisfez todos os requisitos para se habilitar como beneficiária.
	Ante o exposto, voto por que o Tribunal adote a deliberação que ora submeto à apreciação deste Colegiado.
	TCU, Sala das Sessões Ministro Luciano Brandão Alves de Souza, em 25 de janeiro de 2022.
Ministro BRUNO DANTAS
Relator